ACORDAO-COMPLETO-2464991

ACÓRDÃO 10383/2021 ATA 29/2021 - SEGUNDA CÂMARA

VISTOS, relatados e discutidos estes autos que tratam de atos de aposentadoria concedidas no âmbito do Núcleo Estadual do Ministério da Saúde no Estado de Sergipe,
ACORDAM os Ministros do Tribunal de Contas da União, reunidos em sessão da Segunda Câmara, diante das razões expostas pelo Relator, com fundamento no art. 71, inciso III, da Constituição Federal e nos arts. 1º, inciso V, 39, inciso II, e 45 da Lei 8.443/1992, em:
9.1. reconhcecer o registro tácito do ato de aposentadoria de Jorge Eduardo Maciel da Motta;
9.2. ordernar à Sefip que:
9.2.1. avalie a oportunidade de dar início aos procedimentos destinados à revisão de ofício do ato de aposentadoria, incluindo a oitiva do interessado e solicitação de informações que julgar necessárias ao órgão de origem;
9.3. dar ciência desta deliberação ao interessado e ao Núcleo Estadual do Ministério da Saúde no Estado de Sergipe.

Em análise ato de aposentadoria.

Segunda Câmara

3. Interessados/Responsáveis:
3.1. Interessado: Jorge Eduardo Maciel da Motta (XXX.847.135-XX).

13.1. Ministros presentes: Bruno Dantas (Presidente), Augusto Nardes (Relator), Aroldo Cedraz e Raimundo Carreiro.
13.2. Ministros-Substitutos presentes: Marcos Bemquerer Costa e André Luís de Carvalho.

ACORDAO-COMPLETO-2531621

Acórdão 832/2022 - Plenário

AUGUSTO NARDES

Cuida o presente processo de aposentadoria concedida a servidor do Núcleo Estadual do Ministério da Saúde no Estado de Sergipe.
2. 	A unidade técnica propôs que o ato seja considerado ilegal, conforme instrução abaixo transcrita:
EXAME TÉCNICO
Da aposentadoria de Jorge Eduardo Maciel da Motta 
3.	Do exame do ato de Jorge Eduardo Maciel da Motta, bem como da ficha financeira extraída do Siape (peça 3) , constatou-se a inclusão indevida, no benefício de partida, das parcelas judiciais referentes ao PCCS e à URP, cujos pagamentos, sem a devida absorção, são considerados irregulares pelo TCU.
Da rubrica judicial PCCS
4.	O recebimento da referida rubrica se originou em decisão judicial que reconheceu o direito dos servidores dos extintos INPS, INAMPS e IAPAS aos reajustes legais, referentes aos meses de fevereiro e outubro de 1988, incidentes sobre a parcela denominada "adiantamento do PCCS", os quais, à época própria, teriam sido indevidamente suprimidos sob o argumento, entre outros, de que a vantagem constituiria mera liberalidade ou empréstimo, não se confundindo com as verbas salariais ordinárias. 
5.	A Lei 8.460/1992 permitiu a incorporação do PCCS à remuneração. Contudo, a Lei 11.355/2006, que instituiu nova estrutura remuneratória aos servidores integrantes da Carreira da Previdência, da Saúde e do Trabalho, dispôs que, aos optantes pela nova carreira, seria obrigatória renúncia à percepção de tal rubrica. 
6.	Sobre o pagamento de parcelas judiciais, este Tribunal pacificou o entendimento que está consubstanciado na Súmula 279, verbis: 
As rubricas referentes a sentenças judiciais, enquanto subsistir fundamento para o seu pagamento, devem ser pagas em valores nominais, sujeitas exclusivamente aos reajustes gerais do funcionalismo, salvo se a sentença judicial dispuser de outra forma.
7.	E especificamente quanto ao PCCS judicial, a jurisprudência do Tribunal é firme no sentido de considerar que a vantagem deve ser absorvida pelos aumentos remuneratórios ocorridos ao longo do tempo na carreira do servidor/instituidor (Acórdãos 4.967/2012-TCU, de relatoria do Ministro Walton Alencar Rodrigues, 4.054/2013-TCU e 1.403/2014-TCU, ambos da relatoria do Ministro Benjamin Zymler, e 1.108/2014-TCU, de relatoria do Ministro Walton Alencar Rodrigues todos da 1ª Câmara) .
8.	Cabe, assim, proposta de ilegalidade e recusa de registro do ato inicial de aposentadoria de Jorge Eduardo Maciel da Motta, tendo em vista que a parcela irregular compôs a base de cálculo de sua aposentadoria, cabendo determinação ao Núcleo Estadual do Ministério da Saúde no Estado de Sergipe para que exclua a referida parcela da base de cálculo do benefício e corrija o valor da aposentadoria considerada ilegal, aplicando a metodologia estipulada pela Lei 10.887/2004.
Das parcelas judiciais referentes a planos econômicos (Collor - 84,32%, Bresser - 26,06%, URV- 3,17%, URP - 26,05%, Verão - 16,19%, 28,86%, 10,80% etc) 
9.	O TCU tem por indevido o pagamento dessas parcelas, mesmo que amparados por sentença judicial. Quanto a essa questão, é entendimento pacífico nesta Corte que os pagamentos dos percentuais relativos a planos econômicos, como no caso em análise, não se incorporam indefinidamente aos vencimentos, pois têm natureza de antecipação salarial, sendo devidos somente até a reposição das perdas salariais havidas até então, o que ocorre na primeira data-base seguinte àquela que serviu de referência ao julgado. Nesse sentido, são os seguintes arestos desta Corte: Acórdão 398/2004-TCU-Plenário - Relator Ministro Guilherme Palmeira; Decisão Plenária 138/2001 - Relator Ministro Walton Alencar Rodrigues; Acórdãos 1.910/2003 - Relator Ministro-Substituto Augusto Sherman e 2.169/2003 - Relator Ministro-Substituto Lincoln Magalhães da Rocha, ambos da 1ª Câmara; Decisões 117 e 118/2002, ambas da 2ª Câmara - Relator Ministro Adylson Motta; e Decisões 231, 280, 313 e 331/2002, da 1ª Câmara, todas de relatoria do Ministro Guilherme Palmeira, dentre inúmeros outros julgados do TCU.
10.	Assim, no que se refere ao pagamento de percentuais relativo a planos econômicos, a jurisprudência deste Tribunal, a exemplo do paradigmático Acórdão 2161/2005-TCU-Plenário, de relatoria do Ministro Walton Alencar Rodrigues, cristalizou-se no sentido de que: 1) o pagamento destacado de vantagem decorrente de plano econômico deferida por sentença judicial não deve extrapolar a data-base seguinte à que serviu de referência ao julgado; 2) vantagem decorrente de plano econômico não se incorpora à remuneração, a menos que orientação em sentido contrário esteja expressamente fixada na decisão judicial que a concedeu; 3) quando a sentença judicial determinar expressamente incorporação de vantagem decorrente de plano econômico à remuneração, tal parcela deve ser paga sob forma de vantagem pessoal nominalmente identificada (valores, e não percentuais) , sujeita exclusivamente aos reajustes gerais do funcionalismo e sem incidência do respectivo percentual sobre qualquer outra parcela.
11.	Nesse sentido, prospera a posição firmada por ocasião da prolação do Acórdão 1857/2003-TCU-Plenário, de relatoria do Ministro Adylson Motta, de que, 
excetuada a hipótese de a decisão judicial haver expressamente definido que a parcela concedida deva ser paga mesmo após o subsequente reajuste salarial, deve prevalecer a justa Súmula nº 322 do TST, cabendo a este Tribunal de Contas considerar ilegal o ato concessório, determinando a sustação dos pagamentos indevidos. 
12.	A adoção de tal solução por parte do TCU constitui efetiva defesa da coisa julgada, pois estender o pagamento de parcelas antecipadas para além da data-base, sem expressa determinação judicial nesse sentido, seria extrapolar os limites do próprio julgado, consistindo em erro do gestor de pessoal na execução da ordem judicial. 
13.	Dessa forma, o valor da parcela de decisão judicial referente à URP (26,05%) já deveria ter sido totalmente absorvido até a data de aposentação do servidor, razão pela qual não poderia integrar a base de cálculo do benefício (média) .
14.	Assim, cabe proposta de ilegalidade e recusa de registro do ato inicial de aposentadoria de Jorge Eduardo Maciel da Motta, tendo em vista que a parcela irregular compôs a base de cálculo de sua aposentadoria, cabendo determinação ao Núcleo Estadual do Ministério da Saúde no Estado de Sergipe para que exclua a referida parcela da base de cálculo do benefício e corrija o valor da aposentadoria considerada ilegal, aplicando a metodologia estipulada pela Lei 10.887/2004.
CONCLUSÃO 
15.	Em razão do exposto, e tendo em vista as análises realizadas no ato inicial de concessão de aposentadoria de Jorge Eduardo Maciel da Motta, esta Unidade Técnica considera que o ato em tela deve ser considerado ilegal com negativa de registro por esta Egrégia Corte, em razão da inclusão indevida das rubricas judiciais de PCCS e URP na base de cálculo da aposentadoria do ex-servidor.
16.	Quanto aos valores indevidos já pagos, propõe-se dispensar a devolução, com fundamento no Enunciado 106 da Súmula da Jurisprudência do TCU.
17.	Por fim, vale destacar que o ato ingressou no TCU há menos de cinco anos. Assim, não se fez necessária a instauração do contraditório, segundo o entendimento estabelecido no Acórdão 587/2011-TCU-Plenário, de relatoria do Ministro Valmir Campelo. Registre-se ainda que a análise deste processo levou em conta os dispositivos da Resolução TCU 315/2020, e que o referido ato completará cinco anos no TCU em 12/2/2021.
PROPOSTA DE ENCAMINHAMENTO
18.	Ante o exposto, e com base nos arts. 71, inciso III, da Constituição Federal; 1º, inciso V, e 39, inciso II, da Lei 8.443/1992; 260, § 1º, do Regimento Interno do Tribunal de Contas da União, propõe-se:
a) considerar ILEGAL e recusar o registro do ato inicial de concessão de aposentadoria de Jorge Eduardo Maciel da Motta (CPF: XXX.847.135-XX) ;
b) dispensar a devolução dos valores indevidamente recebidos até a data da ciência do acórdão que vier a ser prolatado, com base no Enunciado 106 da Súmula da Jurisprudência do TCU;
c) determinar ao Núcleo Estadual do Ministério da Saúde no Estado de Sergipe, com base nos arts. 45 da Lei 8.443/1992, e 4º, inciso I, da Resolução-TCU 315/2020, que:
c.1) faça cessar os pagamentos decorrentes do ato impugnado, excluindo as rubricas judiciais de PCCS e URP da base de cálculo do ato do ex-servidor, corrigindo o valor da aposentadoria, aplicando a metodologia estipulada pela Lei 10.887/2004, comunicando ao TCU, no prazo de quinze dias, as providências adotadas, nos termos dos arts. 262, caput, do Regimento Interno do TCU e 8º, caput, da Resolução-TCU 206/2007;
c.2) cadastre novo ato, livre das irregularidades apontadas, submetendo-o ao TCU no prazo de trinta dias, nos termos dos arts. 262, § 2º, do Regimento Interno do TCU e 19, § 3º, da Instrução Normativa-TCU 78/2018;
                          c.3) informe ao inativo o teor do acórdão que vier a ser prolatado, encaminhando ao TCU, no prazo de trinta dias, comprovante da data de ciência pelo interessado, nos termos do art. 4º, § 3º, da Resolução-TCU 170/2004, alertando-o de que o efeito suspensivo proveniente de eventual interposição de recurso junto ao TCU não o exime da devolução dos valores indevidamente percebidos após a notificação, em caso de não provimento desse recurso.
	É o relatório.

não há.

Procurador Marinus Eduardo De Vries Marsico.

PESSOAL. APOSENTADORIA. PAGAMENTO DE PARCELA DE PCCS E URP. ILEGALIDADE E NEGATIVA DE REGISTRO. ATO HÁ MAIS DE CINCO ANOS NO TCU. REGISTRO TÁCITO. DETERMINAÇÕES.

APOSENTADORIA (APOS)

Secretaria de Fiscalização de Integridade de Atos e Pagamentos de Pessoal e de Benefícios Sociais (Sefip).

Trata-se de processo com atos de concessão de aposentadoria a Jorge Eduardo Maciel da Motta, ex-servidor do Núcleo Estadual do Ministério da Saúde no Estado de Sergipe - NEMS/SE, encaminhado para fim de registro, à apreciação do Tribunal de Contas da União (TCU) , de acordo com o art. 71, inciso III, da Constituição Federal.
2.	As possíveis irregularidades levantadas incluem parcelas judiciais referentes ao PCCS e à URP, cujos pagamentos, sem a devida absorção, são considerados irregulares pelo TCU.
3.	O Parquet especializado manifestou-se em cota singela (peça 8) , concordando com a instrução da Secretaria de Fiscalização de Integridade de Atos e Pagamentos de Pessoal e de Benefícios - Sefip (peça 6) .
4.	Observo que a manutenção das parcelas referentes ao PCCS URP, sem que tenham se adequado ao Acórdão 2161/2005-TCU-Plenário, devem levar ao julgamento pela ilegalidade.
5.	Ressalto que, embora a ilegalidade tratada nos autos colida com a jurisprudência desta Corte de Contas, o ato chegou ao Tribunal há mais de cinco anos, merecendo desfecho diferente do proposto por conta da recente orientação do Supremo Tribunal Federal.
6.	De fato, o recente entendimento firmado pelo STF, em sede de repercussão geral, no recente julgamento do RE 636.553-RS é no sentido de considerar que após o decurso do prazo quinquenal, os atos não apreciados pela Corte de Contas são considerados "definitivamente registrados".  (Tribunal Pleno; Relator: Ministro Gilmar Mendes; julg.: 19/02/2020; DJe 129, de 26/05/2020) , verbis:
Em atenção aos princípios da segurança jurídica e da confiança legítima, os Tribunais de Contas estão sujeitos ao prazo de 5 anos para o julgamento da legalidade do ato de concessão inicial de aposentadoria, reforma ou pensão, a contar da chegada do processo à respectiva Corte de Contas.
7.	Sobre o tema, cumpre trazer à liça o decidido pelo Plenário desta E. Corte no TC nº Processo 013.339/2020-6, da relatoria do Exmo. Ministro Walton Alencar Rodrigues (Acórdão 122/2021-TCU-Plenário) , que indica o encaminhamento a ser dado:
"Sem embargo de considerar o mérito da decisão do STF, o anterior entendimento acerca da observância do contraditório e da ampla defesa após o transcurso de cinco anos desde a chegada do processo no TCU restou prejudicado, porquanto, após esse tempo, segundo prelecionou o Relator da matéria no STF, o ato deve ser considerado "registrado tacitamente". 
No julgamento dos embargos de declaração, opostos em face dessa decisão, finalizado em 4/12/2020, E. Relator aduziu que, "passado esse prazo [de cinco anos, contado de forma ininterrupta, a partir da chegada do processo à corte de contas] sem finalização do processo, o ato restará automaticamente estabilizado. Abre-se, a partir daí, a possibilidade de sua revisão, nos termos do art. 54 da Lei 9.873/1999" (grifos meus) . 
A expressa menção do relator à possibilidade de revisão do ato considerado tacitamente registrado impõe novas considerações e imediatas providências por parte desta Corte.
Relativamente à área de pessoal da Administração Federal, já tive a oportunidade de fazer inúmeros pronunciamentos acerca do acúmulo dos processos na Sefip, que há pouco tempo passavam em muito de cem mil, ajuntados ao longo dos anos. Grande parte desses processos foram devolvidos aos órgãos de origem para correção de irregularidades e reenvio ao TCU. E os que permaneceram desafiam a capacidade de trabalho do Tribunal.
Embora o Relator tenha mencionado a Lei 9.873/1999, que contém apenas oito artigos, tudo indica que se referia ao art. 54 da Lei 9.784/1999, que estabelece prazo decadencial de cinco anos para anulação de atos administrativos de que decorram efeitos favoráveis aos destinatários. 
Por esse motivo conclui-se que, a partir do registro tácito do ato de concessão, é possível a sua revisão, no prazo de 5 anos, com base no aludido artigo da lei de processo administrativo.
Esse entendimento é plenamente compatível com o disposto no art. 260, § 2º, do Regimento Interno do TCU, in verbis:
§ 2º O acórdão que considerar legal o ato e determinar o seu registro não faz coisa julgada administrativa e poderá ser revisto de ofício pelo Tribunal, com a oitiva do Ministério Público e do beneficiário do ato, dentro do prazo de cinco anos da apreciação, se verificado que o ato viola a ordem jurídica, ou a qualquer tempo, no caso de comprovada má-fé.  
Registro que o E. Relator no STF, ao apreciar os embargos de declaração, expressamente entendeu desnecessária a modulação de efeitos da decisão adotada no RE 636.553/RS, devendo ser aplicada imediatamente, com efeitos ex tunc.
Em síntese, o entendimento adotado pelo Supremo Tribunal Federal, em sede de recurso extraordinário, com repercussão geral reconhecida, deve ser observado por todos os juízes e tribunais, nos termos dos arts. 927, inciso III, e 1.030 do Código de Processo Civil.
Cabe ao TCU, por conseguinte, em atendimento à disposição legal e aos princípios da eficiência, da razoável duração do processo e da isonomia, evoluir, no entendimento e nos procedimentos, para compatibilizar suas decisões com a recente tese da Suprema Corte."
8.	No presente processo, o ato deve ter reconhecido seu registro tácito em 12/2/21.
9.	Finalmente, determino à Sefip que avalie a oportunidade de iniciar os procedimentos para o recurso de revista, com oitiva do interessado e solicitação das informações que julgue necessárias. 
	Ante o exposto, VOTO no sentido de que o Tribunal aprove o Acórdão que ora submeto à deliberação deste Colegiado.
TCU, Sala das Sessões, em 17 de agosto de 2021.
Ministro JOÃO AUGUSTO RIBEIRO NARDES 
Relator